【裁判字號】    91,訴,1194
【裁判日期】    920508
【裁判案由】    勞保
【裁判全文】
臺北高等行政法院判決                            九十一年度訴字第一一九四號
                              .
    原      告  甲○○
    訴訟代理人  丙○○
    被      告  勞工保險局
    代  表  人  廖碧英總經理.
    訴訟代理人  乙○○
                丁○○
右當事人間因勞保事件，原告不服行政院勞工委員會中華民國九十一年一月十八日（
發文：九十一年一月三十一日）台九十勞訴字第○○一二四九○號訴願決定，提起行
政訴訟，本院判決如左：
    主  文
原告之訴駁回。
訴訟費用由原告負擔。
    事  實
一、事實概要：原告以米高梅音響雷射器材有限公司為投保單位，為勞工保險（下稱
    勞保）之被保險人。前曾因喉癌接受全喉手術，於民國（下同）八十四年十二月
    二十二日經審定喪失言語機能，於八十五年一月三日向被告申請（下稱第一次申
    請）依勞保殘廢給付標準表第三十九項第四等級（給付標準七百四十日）之殘廢
    補助費，並領取在案。嗣以於八十九年十一月十三日經審定咀嚼、嚥下之機能遺
    存顯著障害，於同年月二十二日向被告申請依殘廢給付標準表第四十一項第七等
    級（給付標準四百四十日）之殘廢補助費。案經被告於八十九年十二月五日以八
    九保給字第六○七七四四一號書函（下稱原處分），以原告與第一次申請係因同
    一傷病、同一部位，殘廢等級並未提高而否准之。原告不服，向勞工保險監理委
    員會申請審議，經該會於九十年三月八日以八九保監審字第六四七五號審定書駁
    回，原告仍不服，提起訴願，嗣經行政院勞工委員會訴願決定駁回，遂提起本件
    行政訴訟。
二、兩造聲明：
  (一)原告聲明求為判決：
    1.訴願決定、爭議審定及原處分均撤銷。
    2.被告應作成給付原告新台幣（下同）五十八萬八千一百三十三元及自九十年一
      月一日起至清償日止按年息百分之十計算之利息之行政處分。
  (二)被告聲明求為判決：如主文所示。
三、兩造之爭點：
    得否認原告此次申請之咀嚼嚥下機能遺存顯著障害，與其第一次申請之言語機能
    障害，分別適合殘廢給付標準表之兩項目，分別由被告給付之？或認為係同時適
    合殘廢給付標準表之兩項目，按其最高殘廢等級再升兩等級？本件是否有勞工保
    險條例（下稱勞保條例）第五十五條第六款之適用？
(一)原告主張之理由：
    1.依據勞保殘廢給付標準表第三十八項、第四十項內容中的「及」和第三十九項
      、第四十一項內容中的「或」，可明顯發現事實上「咀嚼、嚥下」「言語」之
      機能係分屬於不同器官、不同部位，所以才會用「及」和「或」二字解釋。「
      及」的定義：必須兩個器官、部位同時發生機能障害才有適用。「或」的
      定義：只要任何一個器官、部位發生機能障害即適用。
    2.今原告先後於不同時間，兩次審定成殘，先於八十五年二月因喉癌全喉切除致
      喪失言語機能，殘廢部位一為口唇，齒舌，口蓋，喉頭所構成之「言語」系統
      ，屬第三十九項第四等級。後於八十九年十一月十三日又因食道狹窄，咽喉頭
      支配神經麻痺等引起之嚥下障害，又併發咀嚼機能障害，致除粥、糊或類似之
      食物以外，不能攝取或嚥下，因此構成「咀嚼、嚥下」系統機能障害屬第四十
      一項第七等級。綜上，發生「咀嚼、嚥下」「言語」之機能障害，係由不同器
      官、不同部位所造成，況且同一部位應指相同器官而非同一障害系列。惟被告
      及勞工保險監理委員會均以兩次殘廢等級二者合併，原告殘廢等級並未提高，
      持相同理由予以駁回，原告不能接受。
    3.查行政院勞工委員會八十七年九月二十四日台八七勞保二字第○四○七五三號
      函釋：「查被保險人因傷病於不同時間審定成殘，先後申請殘廢給付者，除按
      勞工保險條例第五十五條第八款、第九款規定情形外，如被保險人之身體原已
      局部成殘，由因同一或不同傷病僅致身體之不同部位殘廢者，應就新殘部分核
      定殘廢給付，不得扣除原領殘廢給付，且依前開條款及函示規定核定殘廢給付
      合計日數超過普通事故一、二○○日，職業傷病殘廢一、八○○日，仍應就新
      核定殘廢給付日數及金額如數核給。」
    4.憲法第二十二條：「凡人民之其他自由及權利，不妨害社會秩序公共利益者，
      均受憲法之保障。」第二十四條：「凡公務員違法侵害人民之自由或權利者，
      除依法律受懲戒外，應負刑事及民事責任。」第一百五十三條：「國家為改良
      勞工及農民之生活，增進其生產技能，應制定保護勞工及農民之法律，實施保
      護勞工及農民之政策。」勞保條例第一條：「為保障勞工生活，促進社會安全
      ，制定本條例；本條例未規定者，適用其他有關法律。」保險法第五十四條第
      二項：「保險契約之解釋，應探求契約當事人之真意，不得拘泥於所用之文字
      ；如有疑義時，以作有利於被保險人之解釋為原則。」行政程序法第一條：「
      為使行政行為遵循公正、公開與民主之程序，確保依法行政之原則，以保障人
      民權益，提高行政效能，增進人民對行政之信賴，特制定本法。」第四條：「
      行政行為應受法律及一般法律原則之拘束。」第七條第一項第二款：「行政行
      為，‧‧‧二、有多種同樣能達成目的之方法時，應選擇對人民權益損害最少
      者。」行政程序法第八條：「行政行為，應以誠實信用之方法為之，並應保護
      人民正當合理之信賴。」第九條：「行政機關就該管行政程序，應於當事人有
      利及不利之情形，一律注意。」第三十六條：「行政機關應依職權調查證據，
      不受當事人主張之拘束，對當事人有利及不利事項一律注意。」第四十三條：
      「行政機關為處分或其他行政行為，應斟酌全部陳述與調查事實及證據之結果
      ，依論理及經驗法則判斷事實之真偽，並將其決定及理由告知當事人。」
    5.最高行政法院（八十九年七月一日改制前為行政法院）三十九年判字第二號：
      「當事人主張事實，須負舉證責任，倘其所提出之證據，不足為主張事實之證
      明，自不能認其主張之事實為真實。又行政官署對於人民有所處罰，必須確實
      證明其違法之事實。倘不能確實證明違法事實之存在，其處罰即不能認為合法
      。」最高行政法院六十二年判字第四○二號：「事實之認定，應憑證據，為訴
      訟事件所適用之共通原則。行政罰之處罰，雖不以故意為要件，然其違法事實
      之認定，要不能僅憑片面之臆測，為裁判之基礎。」最高行政法院七十一年判
      字第四六一號判決：「按認定事實，應憑證據，所謂證據自以積極而洽當且對
      應證事實確能證明者始足當之，自非僅憑消極之迂證明可以推定應證事實之
      真偽。‧‧‧」。
    6.本件被告應依原告申請殘廢給付標準表第四十一項第七等級，發給七百四十日
      之殘廢補助費；退步言之，被告應依勞保條例第五十五條第一項第四款之規定
      ，就原告二次申請，按第一次申請之第四等級升二等級為第二等級（給付標準
      一千日）扣除原領之七百四十日，再發給二百六十日之殘廢補助費；再退步言
      之，被告亦應依勞保條例第五十五條第一項第六款之規定，綜合衡量且綜合審
      定原告之殘廢程度為第三等級（給付標準八百四十日），扣除原領之七百四十
      日，再發給一百日之殘廢補助費。
  (二)被告主張之理由：
    1.按「被保險人因普通傷害或罹患普通疾病，經治療終止後，如身體遺存障害適
      合殘廢給付標準表規定之項目，並經保險人自設或特約醫院診斷為永久殘廢者
      ，得按其平均月投保薪資，依同表規定之殘廢等級及給付標準，一次請領殘廢
      補助費‧‧‧。被保險人領取普通傷病給付期滿，或其所患普通傷病經治療一
      年以上尚未痊癒，如身體遺存障害，適合殘廢給付標準表規定之項目，並經保
      險人自設或特約醫院診斷為永不能復原者，得比照前項規定辦理。」「殘廢給
      付依左列規定，審核辦理之：：：：八被保險人之身體原已局部殘廢，再因傷
      害或疾病致身體之同一部位殘廢程度加重者，一律依殘廢給付標準表規定，按
      其加重後殘廢給付日數，發給殘廢給付。但原已局部殘廢部分，依殘廢給付標
      準表規定所核定之殘廢給付日數，應予扣除。」分別為勞保條例第五十三條及
      第五十五條第八款所明定。另「本條例第五十五條第八款、第九款所稱同一部
      位，指與身體障害系列部位同一者」為同條例施行細則第七十九條所明定。又
      機能障害，以致不能作咀嚼、嚥下運動，除流質食物外，不能攝取或嚥下者。
      (二)「咀嚼、嚥下機能遺存顯著障害者」，係指不能充分作咀嚼、嚥下運動，致
      除粥、糊、或類似之食物以外，不能攝取或嚥下者。附註二規定：(一)「喪失言
      語機能障害」，係指後列構成語言之口唇音、齒舌音、口蓋音、喉頭音等之四
      種語言機能中有三種以上不能構音者。本件原告因罹患喉癌術後致殘，於八十
      五年一月三日申請殘廢給付，並檢附私立高雄醫學院附設中和紀念醫院（下稱
      中和紀念醫院）於八十四年十二月二十六日出具同年十二月二十二日治療終止
      審定成殘之勞工保險殘廢診斷書，其上載略，原告因喉癌，於八十四年三月一
      日至十七日住院接受全喉切除手術，於五月二十四日至二十九日住院接受氣管
      造口整型手術，喪失言語機能，業經被告審定依勞保殘廢給付標準表第三十九
      項第四等級核發七百四十日普通疾病殘廢給付在案。嗣原告於八十九年十一月
      二十二日申請殘廢給付，並檢附同院於八十九年十一月十三日出具同日治療終
      止審定成殘之勞工保險殘廢診斷書，其上載略，原告罹患喉癌，咀嚼嚥下機能
      遺存顯著障害係指不能充分作咀嚼嚥下運動致使除粥糊或類似之食物以外，不
      能攝取或嚥下。案經被告審查，以原告前已於八十五年間因喉癌致喪失言語機
      能請領第三十九項第四等級七百四十日普通疾病殘廢給付在案，此次因同一傷
      病致只能食粥糊類食物，再次申請殘廢給付，綜合判斷原告所患喉癌致喪失言
      語機能及只能食粥糊類食物，僅符合勞保殘廢給付標準表第三十九項第四等級
      ，原告殘廢等級並未提高，乃否准所請普通疾病殘廢給付。原告不服申請審議
      ，復經勞工保險監理委員會審定駁回，原告再提訴願，亦經駁回在案。
    2.原告主張其於八十五年二月因喉癌全喉切除致喪失言語機能，殘障部位為「言
      語」系統，屬第三十九項第四等級七百四十日殘廢給付，後於八十九年十一月
      十三日又因食道狹窄，咽喉頭支配神經麻痺等引起之嚥下障害，又併發咀嚼機
      能障害，致除粥、糊或類似之食物以外，不能攝取或嚥下，因此構成「咀嚼、
      嚥下」系統機能障害，符合第四十一項第七等級四四○日殘廢給付的請領資格
      云云。惟查咀嚼、嚥下及言語機能障害之勞保殘廢給付標準，係就咀嚼、嚥下
      機能障害及言語機能障害歸納為同一障害系列，應綜合判斷，不應分開論斷。
      本件原告喪失言語機能，而咀嚼嚥下機能遺存顯著障礙，尚未達第三十八項第
      二等級「喪失咀嚼、嚥下及言語機能」之程度，被告核定原告殘廢等級並未提
      高，否准所請殘廢給付，揆諸首揭規定，並無不合。原告不服原核定，向勞工
      工保險監理委員會申請審議，亦據該會專業醫師審查意見略以，原告喉癌全喉
      切除後，除粥糊或類似食物不能進食，原告原已喪失言語機能，殘廢之認定乃
      依其器官損傷所致之生理缺陷而判定，原告喪失言語機能，僅能進食粥糊之食
      物，二者合併，被告以第三十九項第四等級給付為合理。相類案件並經最高行
      政法院九十年度判字第七四二號判決確定在案。
    理  由
一、原告起訴主張：原告於八十九年十一月十三日經審定咀嚼、嚥下之機能遺存顯著
    障害，於同年月二十二日向被告申請依殘廢給付標準表第四十一項第七等級（給
    付標準四百四十日）之殘廢補助費，詎遭被告否准。查原告雖曾向被告領取依該
    表第三十九項第四等級，發給七百四十日之殘廢補助費，但二次申請之器官與部
    位均不同，被告無否准之理；又退步言，被告應依勞保條例第五十五條第一項第
    四款之規定，就原告二次申請，按第一次申請之第四等級升二等級為第二等級（
    給付標準一千日）扣除原領之七百四十日，再發給二百六十日之殘廢補助費；再
    退步言，被告亦應依勞保條例第五十五條第一項第六款之規定，綜合衡量且綜合
    審定原告之殘廢程度為第三等級（給付標準八百四十日），扣除原領之七百四十
    日，再發給一百日之殘廢補助費，為此訴請如聲明所示云云。
二、被告則以：咀嚼、嚥下及言語機能障害之勞保殘廢給付標準，係就咀嚼、嚥下機
    能障害及言語機能障害歸納為同一障害系列，應綜合判斷，不應分開論斷。本件
    原告喪失言語機能，而咀嚼嚥下機能遺存顯著障礙，尚未達第三十八項第二等級
    「喪失咀嚼、嚥下及言語機能」之程度，被告認原告殘廢等級並未提高，否准所
    請，於法有據等語置辯。
三、本件兩造不爭之原告咀嚼、嚥下之機能遺存顯著障害，於八十九年十一月十三日
    審定成殘，與原告第一次申請出於同一喉癌疾病等情，並有中和紀念醫院殘廢診
    斷書、給付申請書及現金給付收據附於原處分卷可稽，堪信為真實。
四、按「被保險人因普通傷害或罹患普通疾病，經治療終止後，如身體遺存障害適合
    殘廢給付標準表規定之項目，並經保險人自設或特約醫院診斷為永久殘廢者，得
    按其平均月投保薪資，依同表規定之殘廢等級及給付標準，一次請領殘廢補助費
    。殘廢給付標準表如附表二。」勞保條例第五十三條第一項定有明文。是本件之
    爭執，首在於被告就原告此次申請之咀嚼嚥下機能遺存顯著障害，得否認與第一
    次申請之言語機能障害，分別適合殘廢給付標準表之兩項目，分別給付之？或認
    為係同時適合殘廢給付標準表之兩項目，按其最高殘廢等級再升兩等級？
五、經查：
  (一)按「殘廢給付依左列規定，審核辦理之：一被保險人身體遺存障害，適合殘廢給
    付標準表之任何一項目時，按各該項目之殘廢等級給與之。二被保險人身體遺存
    障害，同時適合殘廢給付標準表之任何兩項目以上時，除依第三款至第六款規定
    辦理外，按其最高殘廢等級給與之。：：：。四被保險人身體遺存障害，同時適
    合殘廢給付標準表之第八等級至第一等級間任何兩項目以上時，按其最高殘廢等
    級再升兩等級給與之。但最高等級為第二等級以上時，按第一等級給與之。：：
    ：八被保險人身體原已局部殘廢，再因傷害或疾病致身體之同一部位殘廢程度加
    重者，一律依照殘廢給付標準表規定，按其加重後殘廢給付。但原已局部殘廢部
    分，依殘廢給付標準表規定所核定之給付日數，應予扣除。九被保險人身體原已
    局部殘廢再因傷害或疾病致身體之同一部位殘廢程度加重，同時其不同部位又成
    殘廢者，一律依殘廢給付標準表，按第一款至第六款規定所核定之殘廢給付日數
    ，發給殘廢給付。但原已局部殘廢部分，依殘廢給付標準表規定所核定之給付日
    數，應予扣除。：：：」再按勞保殘廢給付標準表「咀嚼嚥下及言語機能障害」
    系列第三十八障害項目規定「喪失咀嚼、嚥下及言語之機能者。」為第二等級殘
    廢，給付標準一千日；第三十九障害項目「喪失咀嚼、嚥下或言語之機能者。」
    為第四等級殘廢，給付標準七百四十日；第四十障害項目「咀嚼、嚥下及言語之
    機能遺存顯著障害者。」為第五殘廢等級，給付標準六百四十日；第四十一障害
    項目「咀嚼、嚥下或言語之機能遺存顯著障害者。」為第七殘廢等級，給付標準
    四百四十日。
  (二)復參照勞保殘廢給付標準表其他各身體障害系列及各障害項目之規定以觀，可知
    勞保殘廢給付標準表中同一身體障害系列，各障害項目之間係殘廢程度輕重之問
    題，因之，被保險人身體遺存之障害如均在同一身體障害系列內，並無前揭勞保
    條例第五十五條第二款及第四款所稱「同時適合殘廢給付標準表之任何兩項目以
    上」按最高殘廢等級升級之可能。
  (三)承上，前揭勞保條例第五十五條第八款及第九款所稱之「殘廢程度加重」，亦只
    可能適用於同一身體障害系列內之各障害項目間（如屬不同身體障害系列，則屬
    同時適合殘廢給付標準表之任何兩項目以上，依同條之規定合併升等級之問題）
    是前開二款所稱之「同一部位」當係指同一身體障害系列而言，該條例施行細則
    第七十九條規定：「本條例第五十五條第八款、第九款所稱同一部位，指與身體
    障害系列部位同一者。」同此意旨，自值適用。
  (四)查本件原告第一次申請者係喪失言語機能，本次所申請者係咀嚼、嚥下機能遺存
    顯著障害，同在勞保殘廢給付標準表「咀嚼嚥下及言語機能障害」系列下，依前
    揭之說明，其間至多存有殘廢程度之問題（詳後述），無原告所主張之升等級之
    問題，舉輕以明重，更無原告主張兩次申請，兩次分別給付之可能。
六、其次，本件尚有一爭執，在於本件是否有勞保條例第五十五條第六款之適用？
  (一)按勞保條例第五十五條第六款「被保險人身體遺存障害，不適合殘廢給付標準表
    所定之各項目時，得衡量其殘廢程度，比照同表所定之身體障害狀態，定其殘廢
    等級。」之規定，僅於被保險人身體所遺存障害，其殘廢程度等同於某一身體障
    害狀態，惟因不符該障害項目之規定時，始有適用。至於因殘廢程度不及任何障
    害項目所定之標準，或僅適合於較低等級之障害項目，而不及較高等級之障害項
    目之情形，均非上開第六款所擬規範者，否則立法者所訂之殘廢給付標準表將形
    同虛設。
  (二)查本件原告身體遺存之障害係喪失言語之機能及咀嚼、嚥下機能遺存顯著障害，
    尚不及勞保殘廢給付標準表「咀嚼嚥下及言語機能障害」系列第三十八障害項目
    規定「喪失咀嚼、嚥下及言語之機能」之兩者均喪失之殘廢程度，是被告僅仍適
    合第三十九障害項目「喪失咀嚼、嚥下或言語之機能」，原告既有適合之障害項
    目，而係殘廢程度不及較高等級之標準，自無原告所主張之「綜合衡量、審定」
    之可能。
  (三)本件原告如能換一角度思考，例如被保險人同時就咀嚼、嚥下機能遺存顯著障害
    為申請，依法亦僅適合上開第三十九障害項目「喪失咀嚼、嚥下或言語之機能」
    第四等級，其給付標準為七百四十日；又例如被保險人先就咀嚼、嚥下機能遺存
    顯著障害為申請，保險人依第四十一障害項目四百四十日之標準給付後，被保險
    人復以喪失言語之機能為申請，此際即有殘廢程度加重至適合第三十九障害項目
    「喪失咀嚼、嚥下或言語之機能」之情形，保險人應依勞保條例第五十五條第九
    款之規定，依其加重後之殘廢給付日數即七百四十日給付，惟應扣除原領取之四
    百四十日；均與原告早在第一次申請所領取之按七百四十日給付之殘廢補助費，
    並無二致。
七、綜上所述，本件原告之主張，均無理由，原處分以原告身體遺存障害殘廢程度並
    未加重為由，否准原告本次之申請，認事用法，均無違誤，訴願決定及爭議審定
    ，遞予維持，亦無不當，原告訴請撤銷訴願決定、爭議審定及原處分，判命被告
    應作成給付原告五十八萬八千一百三十三元及利息之行政處分，於法無據，應予
    駁回。
八、本件事證已臻明確，兩造其餘之陳述與判決結果不生影響者，不予一一論述，附
    此敘明。
據上論結，本件原告之訴為無理由，爰依行政訴訟法第九十八條第三項前段，判決如
主文。
中    華    民    國    九十二      年      五        月      八        日
                 臺 北 高 等 行 政 法 院   第 一 庭
                                審 判 長 法  官  王  立  杰
                                         法  官  黃  本  仁
                                         法  官  王  碧  芳
右為正本係照原本做成。
如不服本判決，應於送達後二十日內，向本院提出上訴狀並表明上訴理由，如於本判
決宣示後送達前提起上訴者，應於判決送達後二十日內補提上訴理由書（須按他造人
數附繕本）。
中      華      民      國    九十二    年      五      月      八      日
                                          法 院 書 記 官 鄭聚恩


司法院資訊處製作；財團法人民間司法改革基金會備份。
